ACORDAO-COMPLETO-2441537

ACÓRDÃO 13309/2020 ATA 42/2020 - SEGUNDA CÂMARA

VISTOS, relatados e discutidos estes autos que, no presente momento, tratam de embargos de declaração opostos por Evandro Perazzo Valadares em face do Acórdão 12.572/2020 prolatado pela 2ª Câmara do TCU no sentido de julgar irregulares as contas do referido responsável para condená-lo ao pagamento do correspondente débito sob o valor original de R$ 125.488,29, além de lhe aplicar a subjacente multa prevista no art. 57 da Lei n.º 8.443, de 1992, diante da parcial impugnação dos dispêndios com os recursos federais transferidos ao Município de São José do Egito - PE por meio do Convênio n.º 591156 destinado à implementação do centro de inclusão digital no referido município;
ACORDAM os Ministros do Tribunal de Contas da União, reunidos em Sessão da 2ª Câmara, ante as razões expostas pelo Relator, em:
9.1. conhecer dos presentes embargos de declaração opostos por Evandro Perazzo Valadares em face do Acórdão 12572/2020-TCU-Segunda Câmara, nos termos do art. 34 da Lei nº 8.443, de 1992, e do art. 287 do RITCU, para, no mérito, rejeitá-los; e
	9.2. enviar a cópia do presente Acórdão, com o Relatório e a Proposta de Deliberação, ao ora embargante, para ciência.

Embargos de declaração opostos por Evandro Perazzo Valadares em face do Acórdão 12.572/2020 prolatado pela 2ª Câmara do TCU no sentido de julgar irregulares as suas contas e condená-lo ao pagamento do correspondente débito sob o valor original de R$ 125.488,29, além de lhe aplicar a subjacente multa prevista no art. 57 da Lei n.º 8.443, de 1992, diante da parcial impugnação dos dispêndios com os recursos federais transferidos ao Município de São José do Egito  PE por meio do Convênio n.º 591156 destinado à implementação do centro de inclusão digital no referido município

Segunda Câmara

Município de São José do Egito - PE.

3. Embargante: Evandro Perazzo Valadares (CPF XXX.979.804-XX).

Ana Arraes (Presidente).

13.1. Ministros presentes: Ana Arraes (Presidente), Augusto Nardes, Aroldo Cedraz e Raimundo Carreiro.
13.2. Ministra que alegou impedimento na Sessão: Ana Arraes (Presidente).
13.3. Ministros-Substitutos presentes: Marcos Bemquerer Costa e André Luís de Carvalho (Relator).

ANDRÉ DE CARVALHO

Ministro-Substituto André Luís de Carvalho.

Trata-se, no presente momento, de embargos de declaração opostos por Evandro Perazzo Valadares em face do Acórdão 12.572/2020 prolatado pela 2ª Câmara do TCU no sentido de julgar irregulares as contas do referido responsável para condená-lo ao pagamento do correspondente débito sob o valor original de R$ 125.488,29, além de lhe aplicar a subjacente multa prevista no art. 57 da Lei n.º 8.443, de 1992, diante da parcial impugnação dos dispêndios com os recursos federais transferidos ao Município de São José do Egito - PE por meio do Convênio n.º 591156 destinado à implementação do centro de inclusão digital no referido município.
2.	O referido Acórdão 12.572 foi proferido pela 2ª Câmara do TCU, durante a Sessão de 10/11/2020, nos seguintes termos:
" (...) 9.1. declarar a revelia da Conectewin Comércio e Equipamentos de Informática e Telecomunicações Ltda., nos termos do art. 12, § 3º, da Lei n.º 8.443, de 1992;
9.2. rejeitar as correspondentes alegações de defesa oferecidas por Evandro Perazzo Valadares;
9.3. julgar irregulares as contas de Evandro Perazzo Valadares, nos termos dos arts. 16, III, alíneas 'b' e 'c', com o § 2º, 'b', e 19, caput, da Lei nº 8.443, de 1992, para condená-lo, em solidariedade com a Conectewin Comércio e Equipamentos de Informática e Telecomunicações Ltda., ao pagamento do correspondente débito, com a atualização monetária e os juros de mora calculados desde as datas informadas até o efetivo recolhimento, fixando-lhes o prazo de 15 (quinze) dias, contados da notificação, para que comprovem perante o Tribunal, nos termos do art. 214, III, 'a', do RITCU, o recolhimento da referida dívida em favor do Tesouro Nacional, na forma da legislação em vigor, sob as seguintes condições:
9.3.1. responsabilidade solidária entre Evandro Perazzo Valadares e Conectewin Comércio e Equipamentos de Informática e Telecomunicações Ltda. pelo seguinte valor:
	Data da Ocorrência
	Valor Original (em R$) 

	13/7/2010
	124.461,69

9.3.2. responsabilidade individual de Evandro Perazzo Valadares pelo seguinte valor:
	Data da Ocorrência
	Valor Original (em R$) 

	24/8/2009
	1.026,60

9.4. aplicar a multa prevista no art. 57 da Lei n.º 8.443, de 1992, em desfavor, individualmente, de Evandro Perazzo Valadares sob o valor de R$ 30.000,00 (trinta mil reais) e da Conectewin Comércio e Equipamentos de Informática e Telecomunicações Ltda. sob o valor de R$ 29.000,00 (vinte e nove mil reais) , fixando-lhes o prazo de 15 (quinze) dias, contados da notificação, para que comprovem, perante o Tribunal, nos termos do art. 214, III, 'a', do RITCU, o recolhimento da referida dívida em favor do Tesouro Nacional, com a devida atualização monetária, na forma da legislação em vigor;
9.5. autorizar, caso requerido, nos termos do art. 26 da Lei nº 8.443, de 1992, e do art. 217 do RITCU, o parcelamento das dívidas fixadas por este Acórdão em até 36 (trinta e seis) parcelas mensais e sucessivas, com a devida atualização monetária e os correspondentes acréscimos legais, esclarecendo aos responsáveis que a falta de pagamento de qualquer parcela importará no vencimento antecipado do saldo devedor, nos termos do art. 217, § 2º, do RITCU, sem prejuízo das demais medidas legais;
9.6. autorizar, desde logo, a cobrança judicial das dívidas fixadas por este Acórdão, nos termos do art. 28, inciso II, da Lei nº 8.443, de 1992, diante do não atendimento à notificação; e
9.7. enviar a cópia do presente Acórdão, com o Relatório e a Proposta de Deliberação, à Procuradoria da República no Estado de Pernambuco, nos termos do art. 16, § 3º, da Lei nº 8.443, de 1992, para o ajuizamento das ações civis e penais cabíveis."
3.	Inconformado, todavia, por intermédio do seu advogado (Márcio José Alves de Souza) , Evandro Perazzo Valadares acostou os seus embargos de declaração à Peça 48 sob o pretexto de o referido acórdão padecer de omissão, tendo, para tanto, apresentado os seguintes argumentos: 
" (...) 3. NO MÉRITO RECURSAL: DA OMISSÃO.
Em sua Defesa, o ora Embargante apresentou, como tese inaugural, o decurso do prazo para formalização de TCE, é dizer, a consumação da prescrição, amparado, especialmente, no art. 1º do Decreto nº . 20.910, de 6 de janeiro de 1932, e na jurisprudência do Superior Tribunal de Justiça, mormente nos Recursos Especiais nº s. 1.464.480/PE e 1.480.350/RS, em decorrência do transcurso do prazo de 5 (cinco) anos entre o fato e a instauração da TCE.
Confiram-se excertos da peça, para que indisputável:
' (Bem) Demarcado o alcance da imprescritibilidade estatuída na parte final do §5º do art. 37 da CF/88 (insista-se: somente às ações de ressarcimento, isto é, à esfera judicial, e em combate a atos dolosos) , a indagação que surge é: qual o prazo à atuação administrativa, ou seja, não judicial, da Administração?
A resposta é: 5 (cinco) anos - contados da data do ato ou fato.
É desse modo, já que esse é o prazo de que os particulares desfrutam para demandar em juízo a Administração, consoante o Decreto nº . 20.910, de 6 de janeiro de 1932, em seu art. 1º:
[...]
Grife-se: o prazo de 5 anos é dado independentemente da Administração demandada - se federal, estadual ou municipal - e da natureza da causa. É dizer: trata-se de prazo único, 'linear'.
Se é assim, os mesmos 5 anos, por isonomia, devem ser dados à Administração. Lembre-se do que preconiza o caput do art. 5º da CF/88: 'Todos são iguais perante a lei' (grifo nosso) .
À Administração não podem ser conferidos privilégios, o que inclui prazos mais largos que os dados aos particulares que contra ela querem demandar. Seria injustificável e, até, imoral!
Em decorrência de tudo isso, o STJ - mais autorizado intérprete da legislação federal, de acordo com o art. 105, III, a, da CF/88 - já fixou que o poder-dever da Administração de instauração de TCE é, sim, prescritível, sendo o prazo de 5 anos, por força, exatamente, do art. 1º do Decreto nº . 20.910/32 e, também, da Lei nº . 9.873, de 23 de novembro de 1999, que, em seu art. 1º, reza:
[...]
Eis 2 (dois) julgados, um de cada Turma de Direito Público da Corte Superior:
[...]
 (grifos do original) '
O argumento foi afastado por V.Exa., aduzindo que, no âmbito desse Colendo Tribunal, a prescrição não é quinquenal, mas decenal, na esteira do art. 205 do Código Civil de 2002, consoante passagens do voto, notadamente os itens 13 e 14:
'13. Não subsistiria, enfim, a eventual prescrição da pretensão punitiva do TCU sobre o presente caso concreto, nos termos do Acórdão 1441/2016-TCU-Plenário, diante da ausência do transcurso de mais de dez anos entre a ordem para a citação no âmbito do TCU, em 15/4/2019 (Peça 24) , e a data fatal para a prestação de contas do aludido ajuste, em 16/9/2010 (Peça 4, fl. 61) .
14. Eis que, por meio do aludido Acórdão 1.441/2016 proferido na Sessão Extraordinária de 8/6/2016, o Plenário do TCU firmou o seu entendimento no sentido de que a prescrição da pretensão punitiva deve seguir a regra geral do prazo decenal, contado a partir do fato, em linha com o art. 205 do Código Civil brasileiro, interrompendo a contagem do aludido prazo com a ordem de citação, nos termos do art. 240, caput, da Lei n.º 13.105 (Código Processual Civil) , de 2015.'
Claramente, ao descartar a prescrição, V.Exa. usou, apenas, do entendimento desse Egrégio Tribunal a partir do Acórdão 1441/2016-TCU-Plenário. Só!
E aí está a omissão: é que, tendo o julgamento ocorrido no último dia 10 de novembro, V.Exa., esse Colendo Tribunal, deveria ter apreciado a tese à luz do Tema de Repercussão Geral nº . 899 e do Recurso Extraordinário nº . 636886/AL, datados do último dia 20 de abril, mediante os quais o Supremo Tribunal Federal fixou a prescritibilidade da pretensão de ressarcimento aos cofres públicos apoiada em decisão desse Egrégio Tribunal.
Eis o teor do Tema nº . 899:
'É prescritível a pretensão de ressarcimento ao erário fundada em decisão de Tribunal de Contas.'
Agora, a ementa do RE nº . 636886/AL, que, per se, é suficientemente esclarecedora:
CONSTITUCIONAL E ADMINISTRATIVO. REPERCUSSÃO GERAL. EXECUÇÃO FUNDADA EM ACÓRDÃO PROFERIDO PELO TRIBUNAL DE CONTAS DA UNIÃO. PRETENSÃO DE RESSARCIMENTO AO ERÁRIO. ART. 37, § 5º, DA CONSTITUIÇÃO FEDERAL. PRESCRITIBILIDADE.
'1. A regra de prescritibilidade no Direito brasileiro é exigência dos princípios da segurança jurídica e do devido processo legal, o qual, em seu sentido material, deve garantir efetiva e real proteção contra o exercício do arbítrio, com a imposição de restrições substanciais ao poder do Estado em relação à liberdade e à propriedade individuais, entre as quais a impossibilidade de permanência infinita do poder persecutório do Estado.
2. Analisando detalhadamente o tema da 'prescritibilidade de ações de ressarcimento', este SUPREMO TRIBUNAL FEDERAL concluiu que, somente são imprescritíveis as ações de ressarcimento ao erário fundadas na prática de ato de improbidade administrativa doloso tipificado na Lei de Improbidade Administrativa - Lei 8.429/1992 (TEMA 897) . Em relação a todos os demais atos ilícitos, inclusive àqueles atentatórios à probidade da administração não dolosos e aos anteriores à edição da Lei 8.429/1992, aplica-se o TEMA 666, sendo prescritível a ação de reparação de danos à Fazenda Pública.
3. A excepcionalidade reconhecida pela maioria do SUPREMO TRIBUNAL FEDERAL no TEMA 897, portanto, não se encontra presente no caso em análise, uma vez que, no processo de tomada de contas, o TCU não julga pessoas, não perquirindo a existência de dolo decorrente de ato de improbidade administrativa, mas, especificamente, realiza o julgamento técnico das contas à partir da reunião dos elementos objeto da fiscalização e apurada a ocorrência de irregularidade de que resulte dano ao erário, proferindo o acórdão em que se imputa o débito ao responsável, para fins de se obter o respectivo ressarcimento.
4. A pretensão de ressarcimento ao erário em face de agentes públicos reconhecida em acórdão de Tribunal de Contas prescreve na forma da Lei 6.830/1980 (Lei de Execução Fiscal) .
5. Recurso Extraordinário DESPROVIDO, mantendo-se a extinção do processo pelo reconhecimento da prescrição. Fixação da seguinte tese para o TEMA 899: 'É prescritível a pretensão de ressarcimento ao erário fundada em decisão de Tribunal de Contas'.
Como se vê, no Tema e no RE, o STF descartou a imprescritibilidade dos débitos originários de deliberações desse Colendo Tribunal, sedimentando a incidência do prazo prescricional aplicável às execuções fiscais, isto é, de 5 (cinco) anos, nos moldes do art. 174 do Código Tributário Nacional 4 e do §4º do art. 40 da Lei nº . 6.830, de 22 de setembro de 1980 - Lei de Execuções Fiscais.
A conclusão do voto do Exmo. Ministro Alexandre de Moraes, Relator, foi/é indubitável:
'Desse modo, entendo que, no caso, não há que se falar em imprescritibilidade, aplicando-se, integralmente, o disposto no artigo 174 do Código Tributário Nacional c/c art. 40 da Lei 6.830/1980, que rege a Execução Fiscal e fixa em cinco anos, respectivamente, o prazo para a cobrança do crédito fiscal e para a declaração da prescrição intercorrente.'
O posicionamento do STF escancara a inaplicabilidade do prazo prescricional de 10 (dez) anos, oriundo do CC/2002.
Inclusive, cumpre destacar: a fixação do Tema e o julgamento do RE pelo STF se deu posteriormente ao Acórdão 1441/2016-TCU-Plenário desse Egrégio Tribunal, utilizado como apoio por V.Exa., evidenciando, de mais a mais, a imprescindibilidade da análise, do confrontamento.
Enfatize-se mais: o Tema e o RE foram posteriores, também, à Defesa, razão pela qual nesta não houve alusão. Isto, contudo, não era ou é obstativo à apreciação por V.Exa., afinal, sendo questão de ordem pública, a prescrição, em todos os seus aspectos, deveria/deve ser analisada ex officio.
4. DOS PEDIDOS
Diante do exposto, requer sejam conhecidos estes Embargos de Declaração, por preencherem os requisitos legais, e, no mérito, providos, para, reconhecendo e sanando a omissão apontada, tocante ao Tema nº . 899 e ao RE nº . 636886/AL, ambos do STF, declarar a prescrição para formalização da TCE, reformando o Acórdão 12572/2020-TCU-Segunda Câmara e extinguindo o Processo."
É o Relatório.

8.1. Márcio José Alves de Souza (5786/OAB-PE), entre outros, representando Evandro Perazzo Valadares.

Subprocurador-Geral Paulo Soares Bugarin - não atuou nestes embargos de declaração.

EMBARGOS DE DECLARAÇÃO. TOMADA DE CONTAS ESPECIAL. ACÓRDÃO 12.572/2020-TCU-2ª CÂMARA. AUSÊNCIA DOS SUPOSTOS VÍCIOS NO REFERIDO ACÓRDÃO. CONHECIMENTO. REJEIÇÃO. COMUNICAÇÃO.

TOMADA DE CONTAS ESPECIAL (TCE)

Secretaria de Controle Externo de Tomada de Contas Especial (Secex-TCE) - não atuou nestes embargos de declaração.

Trata-se, no presente momento, de embargos de declaração opostos por Evandro Perazzo Valadares em face do Acórdão 12.572/2020 prolatado pela 2ª Câmara do TCU no sentido de julgar irregulares as contas do referido responsável para condená-lo ao pagamento do correspondente débito sob o valor original de R$ 125.488,29, além de lhe aplicar a subjacente multa prevista no art. 57 da Lei n.º 8.443, de 1992, diante da parcial impugnação dos dispêndios com os recursos federais transferidos ao Município de São José do Egito - PE por meio do Convênio n.º 591156 destinado à implementação do centro de inclusão digital no referido município.
2.	Os presentes embargos devem ser, preliminarmente, conhecidos pelo TCU, por atenderem aos requisitos legais e regimentais de admissibilidade, para, no mérito, serem rejeitados.
3.	Como visto, Evandro Perazzo Valadares opôs os seus embargos sob o pretexto de o referido acórdão padecer de suposta omissão, ao assinalar que não subsistiria a prescrição da pretensão punitiva do TCU diante da ausência do transcurso de mais de 10 (dez) anos entre a citação e a data fatal para a prestação de contas, nos termos do Acórdão 1441/2016-TCU-Plenário, sem observar, todavia, o suposto prazo prescricional de 5 (cinco) anos para as ações de ressarcimento fundadas em decisões do TCU, nos termos do RE n.º 636.886/AL (Tema de Repercussão Geral n.º 899 do STF) .
4.	Ocorre, todavia, que o ora embargante estaria evidentemente equivocado, ao tentar arguir a prescrição da pretensão punitiva do TCU a partir do recente entendimento fixado pelo STF no RE 636.886/AL, pois a referida prescrição estaria sujeita ao prazo decenal, como demonstrado pelo aludido Acórdão 1441/2016-TCU-Plenário.
5.	Por esse prisma, o aludido Acórdão 12572/2020-TCU-Segunda Câmara não padeceria da suposta omissão, pois teria adequadamente aplicado a jurisprudência firmada pelo TCU a partir do suscitado Acórdão 1441/2016-TCU-Plenário.
6.	Não fosse o bastante, o anunciado acórdão proferido pelo STF no bojo do RE 636.886/AL não teria sequer transitado em julgado, nem, tampouco, obtido a publicação da correspondente certidão de trânsito em julgado, pois a Advocacia-Geral da União (AGU) teria oposto os seus embargos de declaração à referida decisão do STF.
7.	Os presentes embargos deveriam, pois, ter sido manejados para corrigir a eventual obscuridade, omissão ou contradição na aludida deliberação do TCU, mas não para intentar o novo julgamento das questões já debatidas pelo Tribunal, até porque deveriam servir apenas para esclarecer, interpretar ou completar o pronunciamento anteriormente emitido pelo TCU em benefício da melhor compreensão ou inteireza da deliberação em sintonia, por exemplo, com o Acórdão 434/2018-TCU-Plenário; ficando evidente, todavia, que, no presente momento, o ora embargante buscaria apenas rediscutir indevidamente o mérito do correspondente feito.
8.	Em homenagem, porém, ao devido processo legal, o ora embargante poderá eventualmente manejar os supervenientes recursos legalmente cabíveis para a efetiva rediscussão futura de mérito do feito, sem a presente restrição imposta pela estreita via dos presentes embargos de declaração.
9.	O TCU deve conhecer, portanto, dos presentes embargos para, no mérito, rejeitá-los, mantendo inalterado o aludido Acórdão 12572/2020-TCU-Segunda Câmara.
Ante o exposto, pugno pela prolação do Acórdão ora submetido a este Colegiado.
TCU, Sala das Sessões Ministro Luciano Brandão Alves de Souza, em 24 de novembro de 2020.
Ministro-Substituto ANDRÉ LUÍS DE CARVALHO 
Relator